臺灣臺中地方法院刑事判決　　　　　　　　　　　　九十一年度訴字第一三六一號
　　公　訴　人　臺灣臺中地方法院檢察署檢察官
　　被　　　告　丁○○
　　選任辯護人　張居德
右列被告因偽造文書等案件，經檢察官提起公訴（九十年度偵字第三九四一號），本
院判決如左：
    主  文
丁○○無罪。
    理  由
一、公訴意旨略以：被告丁○○係邱明保之妻，告訴人乙○○及丙○○係邱明保與前
    妻戊○○之子女，被告於民國（下同）八十七年十月三十一日，趁邱明保經臺中
    澄清醫院發病危通知之際，基於概括犯意，意圖為自己不法之所有，先於同年十
    一月四日盜用邱明保之印章，偽造邱明保之取款條，與甲○○一起至臺中市第九
    信用合作社（現為合作金庫銀行中華分行）利用行員之錯誤，盜領邱明保於臺中
    市第九信用合作社00000000000000帳戶內之新臺幣（下同）二百
    八十一萬一千元存款，並於同日將之轉帳至被告在臺中市第九信用合作社000
    00000000000帳戶內，將之侵吞入己，並將其中之一百四十萬五千五
    百元，開立支票交付予甲○○，由甲○○存入其在臺灣銀行梧棲分行00000
    0000000帳戶內。同年十一月五日，邱明保病逝後，因甲○○之前本保管
    邱明保交付之會款，且為免長期保管該等邱明保其他繼承人所得請求之款項，乃
    於八十八年七月二十三日，將前揭本應返還邱明保之一百四十萬五千五百元，連
    同之前保管之互助會款三十四萬零一百元，共一百七十四萬五千六百元，分別從
    王盈芸、薛鎮南及甲○○戶頭或匯回邱明保前揭戶頭。被告於明知該等款項本屬
    邱明保生前所得請求之款項，於邱明保死亡後始清償，本屬邱明保之遺產，應由
    全體繼承人共有，被告竟意圖為自己不法所有，於八十八年七月二十六日，至臺
    中市第九信用合作社，將前揭甲○○匯入之款項，連同邱明保戶頭內之餘額，提
    出一百七十四萬六千元，將之侵吞入己。又被告明知邱明保死後之勞工保險給付
    一百四十一萬四千五百九十五元，及撫卹金給付六十二萬三千三百十一元，均屬
    邱明保之全體繼承人所共有，被告竟於取得票號Ｇ0000000勞保給付匯票
    後，於八十八年十月二十日，偽造乙○○及丙○○之印章，在該匯票背面蓋上為
    偽造之乙○○及丙○○印章並偽造乙○○及丙○○署押，偽造背書其上後，將之
    存入被告在臺中北屯郵局四六六一六七號戶頭內兌現，將款項侵吞入己。被告復
    承前犯意，於八十九年一月二十九日，將本應屬全體繼承人之撫卹金支票面額六
    十二萬三千三百十一元，存入北屯郵局同一戶頭後，侵吞入己。因認被告丁○○
    偽造邱明保取款條冒領邱明保生前存款之行為，係犯刑法第二百十六條、第二百
    十條之行使偽造私文書、第三百三十九條第一項之詐欺取財及第三百三十五條第
    一項之侵占罪嫌；其於甲○○將歸屬邱明保遺產之款項返還後，將該款侵吞入己
    ，並將應由全體繼承人共有之勞保給付，偽造告訴人背書後，存入自己戶頭侵吞
    入己，及將撫卹金侵吞拒不給付告訴人乙○○及丙○○領之行為，係犯刑法第二
    百十六條、第二百十條之行使偽造私文書罪嫌及第三百三十五條第一項之連續侵
    占罪嫌。
二、按犯罪事實應依證據認定之，無證據不得推定其犯罪事實；又不能證明被告犯罪
    者，應諭知無罪之判決，刑事訴訟法第一百五十四條、第三百零一條第一項分別
    定有明文。次按事實之認定，應憑證據，所謂證據，須適於為被告犯罪事實之證
  明者，始得採為斷罪資料，如未能發現相當證據，或證據不足以證明，自不能以
    推測或擬制之方法以為裁判基礎；又認定不利於被告之事實，須依積極證據，苟
    積極證據不足為不利於被告事實之認定時，即應為有利於被告之認定，更不必有
    何有利之證據，最高法院五十三年臺上字第二七五０號、三十年上字第八一六號
    、四十年臺上字第八六號分別著有判例可資參照。
三、訊據被告丁○○固不諱言，其填具邱明保之存款條領出邱明保在臺中市第九信用
    合作社帳戶內之二百八十一萬一千元存款，將之轉帳至伊在臺中市第九信用合作
    社帳戶內，而將其中之一百四十萬五千五百元，以支票交付予甲○○；另甲○○
    於八十八年七月二十三日，匯回邱明保前揭帳戶之一百七十四萬五千六百元，由
    伊於八十八年七月二十六日，至臺中市第九信用合作社，連同邱明保戶頭內先前
    之餘額，提出現金一百七十四萬六千元；而邱明保死後之勞工保險給付一百四十
    一萬四千五百九十五元，及撫卹金給付六十二萬三千三百十一元，亦由伊於取得
    票號Ｇ0000000勞保給付匯票後，於八十八年十月二十日，以告訴人乙○○及丙○○之印章，在該匯票背面蓋上並簽乙○○及丙○○署押，將之存入伊在
    臺中北屯郵局四六六一六七號戶頭內兌現，並於八十九年一月二十九日，將撫卹
    金支票面額六十二萬三千三百十一元，存入伊在臺中北屯郵局同一戶頭等情，惟
    堅決否認有何偽造文書、詐欺及侵占之犯行，辯稱：賣股票那天是星期五，星期
    六延後交割，星期日時，伊因邱明保於加護病房交代股票交割完畢後，叫伊將錢
    領出來，一半還給伊，一半還給甲○○，存款簿係邱明保交給伊，而甲○○後來
    匯回之款項，於伊查知有該款項匯入後，曾以電話詢問，因甲○○稱該筆款為甲○○所有，伊認該款項並非遺產，故由伊領出保管，另邱明保死後之勞工保險給
    付及撫卹金給付部分，因伊受乙○○及丙○○之委託代領，伊先前即有乙○○及
    丙○○之印章，並未盜刻，且伊領出兌現後扣除乙○○及丙○○所應分擔之喪葬
    費用五萬元後，以面額各四十七萬五千元之郵政匯票各一張，委託承辦人員黃麗
    英轉交乙○○及丙○○，後因乙○○及丙○○拒絕領取，伊才又將上開郵政匯票
    領出代為保管，等到訴訟判決後才要還給乙○○及丙○○，伊並沒有偽造文書、
    詐欺及侵占之意等語。經查：
（一）被告以邱明保之存款條領出邱明保在臺中市第九信用合作社帳戶內之二百八十
      一萬一千元存款，將之轉帳至被告在臺中市第九信用合作社帳戶內，而將其中
      之一百四十萬五千五百元，以支票交付予甲○○部分：
  １、本件公訴人認被告涉犯刑法第二百十六條、第二百十條之行使偽造私文書、第
      三百三十九條第一項之詐欺取財及第三百三十五條第一項之侵占罪嫌，無非係
      以被告業已坦承於前揭時、地以邱明保名義填製存款取款憑條，領取邱明保帳
      戶內金錢，並將一半金額以支票交付甲○○之事實，核與證人甲○○所述相符
      ，且被告並無法提出其名義之證券存摺，證明前揭款項係被告處分自有股票所
      得為據。惟此僅能證明被告確有將邱明保帳戶之金錢領出存入自己帳戶，並將
      一半交付甲○○，無法據以推知被告偽造邱明保之印章，偽造邱明保之取款條
      ，盜領邱明保帳戶內之金錢，並侵吞入己，合先敘明。
  ２、病人邱明保為肝癌患者，於八十七年十月三十一日入院時，意識狀態尚清醒，
      至十一月二日轉為昏睡狀態，至十一月四日呈昏迷狀態，十一月五日往生等情
      ，有臺中澄清醫院九十一年十月十七日澄敬字第七九六號函暨邱明保病歷在卷
      可按；又邱明保在臺中市第九信用合作社00000000000000帳戶
      內，於八十七年十一月三日匯入賣得股款三筆分別為八十八萬一千八十四元、
      一百二十二萬六千五百四十九元及六十六萬三千五十三元，有前揭活期存款存
      摺在卷可參。準此，八十七年十一月三日匯入股款，經比對萬年歷，當日為星
      期二，按股票之交割慣例，賣得股票後於賣出後之第三日，股款始能匯入帳戶
      內，故從匯入時間往回推第三日，應為八十七年十月三十一日為賣出股票時間
      ，當日為星期六，而十月三十一日為先總統蔣公誕辰紀念日，該天為放假日，
      再往回推一日，邱明保帳戶內股款所得，其賣出股票時間應為八十七年十月三
      十日，此為邱明保入院之前一日，又邱明保於星期日（八十七年十一月一日）
      意識狀態尚清醒，至同年十一月二日始轉為昏睡狀態，故被告辯稱：因邱明保
      星期日時，於加護病房時曾交代股票交割完畢後，將錢領出來等語，並非全然
      不可採信，參以被告與邱明保為夫妻關係，邱明保於日常之時自有可能交代被
      告處理相關財產事宜，否則被告又如何得知邱明保有賣得股票之款項，則被告
      辯稱：存款簿係邱明保交給伊，伊係受邱明保委託將賣得股票款項領出等語，
      應可採信，顯見被告並無偽造文書之犯行，亦無任何詐欺意圖甚明。
  ３、又刑法上之侵占罪，係指持有他人所有物，以不法領得之意思，變更持有為所
      有，侵占入己者而言。被告辯稱：邱明保交代，領出款項一半要給被告自己，
      一半還給甲○○等語，核與告訴人乙○○指稱：邱明保交代說股票三百五十萬
      要委託甲○○，一半給被告，一半給乙○○及丙○○等語相符（詳見本院九十
      一年十月一日訊問筆錄），而其時被告與告訴人間尚未和解，且二造猶屬針鋒
      相對，告訴人乙○○應無迴護被告之可能，可徵被告前開所辯確可採信，則邱
      明保既確曾交代被告及乙○○、丙○○，賣得股款之一半係要給被告，被告將
      領出款項匯入自己帳戶，主觀上自無為自己不法所有之侵占意圖。又證人甲○○證稱：「‧‧‧他（指邱明保）說股票已賣出，要一半的資金給我。三日那
      天被告說錢已經下來，叫我可以去領。」等語，再參以如被告初即以侵佔邱明
      保賣得股款之意，又何需將一半交給甲○○，更可徵被告確係基於邱明保委託
      ，領出款項一半給自己，一半還給甲○○，被告並無不法領得之意思，變更持
      有為所有侵占之意圖甚明。
（二）甲○○於八十七年七月二十三日將前揭被告交付之一百四十萬五千五百元，連
      同之前保管邱明保之互助會款三十四萬零一百元，共一百七十四萬五千六百元
      ，分別從王盈芸、薛鎮南及甲○○戶頭或匯回邱明保前揭戶頭，被告於八十八
      年七月二十六日，至臺中市第九信用合作社，將前揭甲○○匯入之款項，連同
      邱明保戶頭內之餘額，提出一百七十四萬六千元之部分：
  １、公訴人雖以甲○○於邱明保死亡八個月後，始以薛鎮南、王盈芸等人名義，匯
      一百七十四萬五千六百元入邱明保前揭戶頭，其中一紙三十四萬零一百元之匯
      款條載明「互助會之會款」，據以認定被告應明知甲○○匯回之款項，為邱明
      保之遺產，被告亦自承係由其領出，此有臺中市第九信用合作社八十九年五月
      二十二日中市九信總字第三九二號函附卷足稽。惟匯款條上載明「互助會之會
      款」係甲○○匯回款項時所註記，被告於領出甲○○匯回款項時，是否得以查
      知匯款條上載明之內容，已有可疑？又如前所述，被告確係基於邱明保委託，
      領出款項一半給自己，一半還給甲○○，是當被告交給甲○○一半款項之支票
      時，被告主觀上之認知，該款項應為甲○○所有，並非無據，故當甲○○匯回
      款項時，自有可能向甲○○查詢匯回款項之原因，而此亦為被告所自承，而證
      人甲○○於偵、審中迭次均證稱：該匯回款項仍為其所有，因無法證明，故又
      匯回給邱明保等語，則被告辯稱：因甲○○稱該筆匯回款為甲○○所有，伊認
      該款項並非遺產，故由伊領出保管等語，自亦可採。
  ２、至告訴人代理人戊○○指稱：甲○○匯回之款項，係邱明保之遺產，為甲○○
      所承認等語，並提出戊○○於八十八年四月六日與甲○○通話之錄音帶及譯文
      為證，經本院於九十一年十月一日審理時，當庭勘驗戊○○所提出錄音帶之內
      容，結果大致與譯文內容相符，證人甲○○亦稱：該錄音帶中係其與戊○○之
      對話等語，有本院九十一年十月一日訊問筆錄在卷可稽，而依前揭錄音譯文所
      示證人甲○○曾對告訴代理人戊○○稱：「當初第一天我拿到錢，第二天、第
      三天我就打電話給阿五，我打電話給阿五講，孩子都有錢，不要耽誤到孩子，
      我籌備好了，暫時先擺著不要動，等你們解決了，我錢再拿出來‧‧‧，這筆
      錢還算是邱明保之遺產。」等語，此雖可證甲○○承認匯回之款項，係邱明保
      之遺產，惟告訴人乙○○於本院審理時指稱：邱明保交代說股票三百五十萬要
      委託甲○○，一半給被告，一半給乙○○及丙○○，當時被告並不在場，且邱
      明保還交代委託甲○○交給乙○○及丙○○部分，不要讓被告知道等語，自此
      以觀可見邱明保於委託被告處理賣得股款時，向被告交代另一半錢要還給甲○○，於交代乙○○及丙○○時，則稱委託甲○○轉交給乙○○及丙○○另一半
      之款項，此更可證被告於領出甲○○匯回款項時，主觀上仍認該款項為甲○○
      所有，被告並無侵占遺產之意圖甚明。
  ３、又縱認被告由邱明保帳戶領出甲○○匯回之款項，連同帳戶內之餘額，共計一
      百七十四萬六千元，形式上應知為邱明保之遺產，惟依上開錄音譯文所示證人
      甲○○對戊○○稱：「這筆錢很簡單，你們全部商量好了，找一個人出面‧‧
      ‧，不能僅憑你或憑他說的我就要付，我沒有辦法。」等語，由當中甲○○稱
      ：「不能僅憑你或憑他說的我就要付」等語，可知於八十八年四月六日當時之
      前，被告與告訴人均曾向甲○○詢問該款項究係誰屬？且雙方對此已生爭議，
      又當甲○○匯回款項後，甲○○向被告堅稱該款項為其所有，則更有可能係因
      被告於無法確認該款項究係誰屬，故將其領出代為保管，此可由上開錄音譯文
      中甲○○曾對戊○○稱：「我拿下來他姑媽也知道，阿五也知道，我也要透過
      他們兩個，我是瞞著丁○○來處理‧‧‧。」亦可證明甲○○曾向被告堅稱該
      款項為甲○○自己所有，故當甲○○匯回款項時，形式上雖匯入邱明保之帳戶
      ，然無從證明被告於領出甲○○匯回款項時，主觀上已明知該款項為邱明保之
      遺產。
（三）被告將邱明保死後之勞工保險給付一百四十一萬四千五百九十五元，及撫卹金
      給付六十二萬三千三百十一元，被告於取得票號Ｇ0000000勞保給付匯
      票後，於八十八年十月二十日，在該匯票背面蓋上乙○○及丙○○印章並代簽
      乙○○及丙○○署押，將之存入被告在臺中北屯郵局四六六一六七號戶頭內兌
      現，另於八十九年一月二十九日，將撫卹金支票面額六十二萬三千三百十一元
      ，存入上開臺中北屯郵局同一戶頭部分：
  １、被告係受告訴人乙○○及丙○○委託，代辦領取邱明保死後之勞工保險給付及
      撫卹金給付之情，業據告訴人乙○○於審理時所自承，核與臺中港務局承辦領
      取撫卹金業務之證人黃麗英證稱：領取撫卹金之委託書係乙○○及丙○○親自
      至港務局簽名蓋章交給伊等語，及臺中港務局承辦領取勞保給付業務之證人廖
      麗花證稱：申請書係寫好後，由乙○○及丙○○親自至其面前蓋章等語相符，
      至告訴人乙○○雖指稱：曾告知被告領到支票，要一起去領，且未將印章交給
      被告等語，惟告訴人乙○○卻又指稱：「票只能開一人，不能寫四張‧‧‧。
      」等語，另告訴代理人戊○○於偵查中亦曾指稱：「告訴人當初經過黃麗英之
      解說，說要給丁○○一個人去領。所以告訴人就委託丁○○領撫卹金。」等語
      ，此外，被告所提出與告訴人乙○○及丙○○於九十一年十月十一日之和解書
      中又載明：「有關邱明保身後之勞保給付與撫卹金，確有委託甲方（指被告）
      辦理，其委託授權範圍為手續之申請及匯票之兌領等全部。」等內容，從而，
      告訴人授權被告之範圍先後指稱不一，自不能據此解為授權範圍僅及於手續之
      申請。又被告辯稱：因乙○○及丙○○曾與被告同住，被告曾代辦其健保及兵
      役緩徵事宜，故有乙○○及丙○○之身分證及印章等語，而此與告訴代理人戊○○所指稱：乙○○及丙○○小時候曾與被告同住等語大致相符，可證被告所
      辯並非無據，綜上而言，既不能證明告訴人乙○○及丙○○授權被告範圍僅及
      於手續之申請，參以被告亦有可能持有告訴人乙○○及丙○○之印章，依無證
      據不能遽以推論犯罪事實，自應將此有利推定為被告所享，則被告係基於乙○○及丙○○委託之意，將邱明保身後之勞保給付與撫卹金，領出並兌現，被告
      所辯應可採信。既認被告被授權之範圍包含領取相關款項，顯見被告並無盜刻
      印章及偽造署押等犯行甚明。
  ２、被告將邱明保身後之勞保給付與撫卹金領出並兌現後，扣除喪葬費用後購買二
      張，發票日八十九年一月二十六日、面額各四十七萬五千元之郵政匯票給告訴
      人乙○○及丙○○，並委託承辦人員黃麗英轉交乙○○及丙○○等情，業據證
      人黃麗英於偵查中結證屬實，觀之被告當時確有欲將領得勞保給付與撫卹金款
      項交付乙○○及丙○○，及被告於相關款項兌現後旋即購買郵政匯票等情，則
      顯見被告於領出邱明保身後之勞保給付與撫卹金後兌現當時，主觀上並無任何
      侵占之不法意圖。
  ３、至公訴人以被告早於八十九年三月三十日，即將該二張所謂應由告訴人乙○○
      及丙○○取得之匯票存入其夫陳冠宇在臺中市第二信用合作社0000000
      00號帳戶內兌現，旋於八十九年三月三十一日提領一空，不知去向，而被告
      非但不否認上情，反而稱「該等款業以其名義買了九十幾萬元債券基金」，有
      郵政儲金匯業局儲匯管理處九十一年四月二十五日儲管字第一八七號函及台中
      市第二信用合作社九十一年四月十八日中市二信總字第四五三號函可證，並以
      事發迄今，已逾二年，被告均未有清償動作，據以認定被告自始即不欲告訴人
      二人取得應得之撫卹金及勞保給付，並將該等款項侵吞入己，惟被告委託承辦
      人員黃麗英轉交乙○○及丙○○二張郵政匯票後，告訴人乙○○及丙○○因對
      數額有爭議，拒絕領取等情，亦據證人黃麗英於偵查中結證屬實，而依前述，
      被告與告訴人雙方早於八十八年四月六日之前對邱明保之遺產範圍已生爭議，
      則當乙○○及丙○○因對數額有爭議，拒絕領取二張郵政匯票後，更顯見雙方
      仍持續對邱明保之遺產範圍爭議，再參以乙○○及丙○○已於八十九年四月二
      十九日具狀對被告提出告訴，有乙○○及丙○○所具之告訴狀在卷可參（附於
      臺灣高雄地方法院檢察署八十九年度偵字第九八一四號卷內），於此爭議及訴
      訟下，被告不能放任上開二張郵政匯票，不做處理，是其代為保管並至訴訟判
      決後始對告訴人乙○○及丙○○清償，亦合常情，況提存應付之債務，並非一
      般人所得而知之事，長期放任匯票未做處理，若日後發生無法具領，其所負風
      險更大，且該筆款項早經確定，雖至愚之人，亦知無法獨吞，被告又有清償之
      行為，是被告所辯，應堪採信。故自不能以被告事後領出上開二張郵政匯票，
      及事發迄今被告均未清償，據以認定被告自始即有侵占之不法意圖。
四、綜上所述，被告所辯非虛，其等行為或係基於授權而來或其主觀上並無侵占之不
    法意圖，則其自無偽造文書、詐欺及侵占等犯行。此外，本院亦查無其他積極事
    證足以證明被告有何公訴人所指述之不法犯行，自應為無罪之諭知。
據上論斷，應依刑事訴訟法第三百零一條第一項，判決如主文。
本案經檢察官林蓉蓉到庭執行職務。
中       華       民       國     九十一    年    十一    月    十三    日
                                    臺灣臺中地方法院刑事第三庭
                                          法  官    吳  進  發
右正本證明與原本無異。
如不服本判決，應於判決送達後十日內向本院提出上訴狀，上訴於臺灣高等法院臺中
分院( 須附繕本 )。
  書記官
中       華       民       國     九十一    年    十一    月    十四    日
